【裁判字號】    98,上,980
【裁判日期】    990316
【裁判案由】    確認買賣關係不存在
【裁判全文】
臺灣高等法院民事判決                   98年度上字第980號
上  訴  人  甲○○
訴訟代理人  李文中律師
            林佩儀律師
上  訴  人  丙○○
訴訟代理人  乙○○
            石宜琳律師
複代理人    蔣彥威律師
上列當事人間請求確認買賣關係不存在事件，兩造對於中華民國
98年8月13日台灣台北地方法院97年度訴字第5067號第一審判決
各自提起上訴，上訴人甲○○並為訴之追加，本院於99年2月23
日言詞辯論終結，判決如下：
    主  文
原判決除確定部分外，關於命丙○○(一)給付違約金超過「新台幣
貳拾壹萬零壹佰零參元，及自民國九十七年七月二十三日起，至
清償日止，按年息百分之零點貳計算之利息」部分；(二)給付律師
費用超過新台幣陸萬元部分；暨該部分假執行之宣告，並命負擔
訴訟費用之裁判均廢棄。
上開(一)、(二)廢棄部分，甲○○在第一審之訴及假執行之聲請均駁
回。
丙○○應再給付甲○○新台幣陸萬元。
甲○○之上訴及其餘追加之訴均駁回。
丙○○之其餘上訴駁回。
關於上訴部分，第一、二審訴訟費用除確定部分外，由丙○○負
擔百分之十六，餘由甲○○負擔。關於追加之訴部分，第二審訴
訟費用，由丙○○負擔百分之七十五，餘由甲○○負擔。
    事實及理由
壹、程序方面：
一、按訴之變更或追加，非經他造同意，不得為之。但請求之基
    礎事實同一、擴張或減縮應受判決事項之聲明者，不在此限
    ；又不變更訴訟標的，而補充或更正事實上或法律上之陳述
    者，非為訴之變更或追加，民事訴訟法第446條第1項、第25
    5條第1項第2款、第3款、第256條分別定有明文。
二、經查：
    (一)本件上訴人即被上訴人甲○○（下稱甲○○）於原審主張
      伊與被上訴人即上訴人丙○○（下稱丙○○）於民國（下
      同）97年3月13日，就伊所有門牌號碼為台北市○○○路○
      段107巷2號6樓之建物（下稱系爭房屋）與坐落之基地即
      台北市○○區○○段5小段30之5地號、權利範圍為174/10
      ,000之土地（下稱系爭土地，與系爭房屋合稱系爭房地）
      簽訂不動產買賣契約書（下稱系爭契約），嗣因丙○○未
      依約履行契約，經伊定期催告履行仍不履行，伊乃解除系
      爭契約，依民法第254條、系爭契約第9條第2項後段規定
      ，得沒收丙○○已付之價款新台幣（下同）525萬元作為
      違約賠償；以及依系爭契約第9條第4項之約定，得請求丙
      ○○支付律師費用8萬元（原審判命丙○○應給付違約金
      25萬元、律師費用8萬元）。
    (二)嗣甲○○提起上訴後，就其請求給付違約金經原審判決敗
      訴之500萬元部分（計算式為525萬元－25萬元＝500萬元
      ），陳明僅就其中之110萬元聲明不服，提起上訴（見本
      院卷第15頁書狀）；另就其請求給付律師費用部分，則擴
      張應受判決事項之聲明，請求丙○○應再給付其第2審律
      師費用8萬元。核其請求丙○○再給付其第2審律師費用8
      萬元部分，屬擴張應受判決事項之聲明，且其前後所請求
      之基礎事實均為兩造間因系爭買賣契約標的是否因漏水、
      有行動電話基地台等原因，致衍生系爭契約是否合法解除
      之爭議，與民事訴訟法第446條第1項、第255條第1項第2
      款、第3款規定相符，應予准許。
    (三)另甲○○請求丙○○給付違約金525萬元之利率部分，原
      係主張其中之225萬元、300萬元，依序自97年3月13日起
      至清償日止、97年3月18日起至清償日止，按訴外人聯邦
      商業銀行股份有限公司（下稱聯邦商銀，於原審曾為被告
      ，嗣甲○○撤回對該銀行之起訴，見原審卷第110頁）當
      期牌告活期存款利率計算之利息（見原審卷第110頁至第
      111頁），經原審判命丙○○應給付25萬元，及自97年3
      月29日起至清償日止，按聯邦商銀97年3月29日牌告活期
      存款利率計算之利息（原審判決第1項）。嗣兩造同意固
      定按聯邦商銀97年3月29日之牌告活期存款利率計算，不
      再隨著利率變動而變動（見本院卷第66頁之筆錄）；且經
      本院向聯邦商銀函查後，該銀行於97年3月29日之活期存
      款利率為百分之0.2，有該銀行98年12月15日聯銀業管字
      第0980019768號函及利率表1份附卷可稽（見本院卷第70
      頁至第71頁），而甲○○嗣後亦將請求之利率更正為按年
      息百分之0.2計算之利息（見本院卷第105頁至第106頁書
      狀），依民事訴訟法第256條規定，尚非屬訴之變更或追
      加，併予敘明。
貳、實體方面：
一、甲○○主張：
    (一)伊於97年3月13日委託訴外人江俊毅透過訴外人太平洋房
      屋仲介股份有限公司（下稱太平洋房仲）居間仲介，而與
      丙○○簽訂系爭契約及「實行履約保證特別條款」。兩造
      議定買賣總價金為2,250萬元，並約定委由聯邦商銀出具
      「價金履約保證書」辦理本件買賣價金履約保證事宜；兩
      造並約定於簽約日，丙○○應繳交簽約款225萬元，於3月
      18日前，伊應備齊過戶所須文件予代書，丙○○應同時給
      付備證款300萬元，另約定稅單出來後，於97年3月28日前
      ，兩造應各自完納稅捐，丙○○應給付第3期完稅款375萬
      元，而尾款為1,350萬元，兩造合意於97年4月15日完成交
      屋付款。
    (二)詎丙○○依約給付簽約款225萬元及備證款300萬元後，竟
      於97年3月21日以存證信函通知伊，主張系爭房屋有漏水
      現象、頂樓有行動電話基地台等事由，拒絕給付完稅款37
      5萬元，並主張解除系爭契約。嗣經伊委託律師於97年3月
      27日以存證信函回覆，並向丙○○表明其解約為無理由，
      伊不同意解除契約，亦同時催告丙○○給付完稅款及督促
      其辦理後續事宜，惟丙○○仍置之不理；伊再於97年5月7
      日委託律師以存證信函，定期催告丙○○於文到5日內履
      行契約，而丙○○逾期仍未履行契約，伊再委由律師於97
      年5月16日以存證信函向丙○○主張解除系爭契約並沒收
      已給付之價金525萬元。且依系爭契約第9條第4項約定，
      丙○○應負擔伊因本件訴訟於第1審所支出之律師費用8萬
      元等語。
    (三)爰依民法第254條規定、系爭契約第9條第2項後段及第4項
      之約定，求為命(1)丙○○應給付甲○○525萬元，及其中
      225萬元及300萬元，分別自97年3月13日及97年3月18日起
      ，均至清償日止，各按起算日聯邦商銀當期牌告活期存款
      利率計算之利息；(2)丙○○應給付甲○○8萬元之判決〈
      原審判命丙○○應給付甲○○違約金25萬元，及自97年3
      月29日起至清償日止，按聯邦商銀97年3月29日牌告活期
      存款利率計算之利息，而駁回甲○○有關違約金其餘之請
      求；另判命丙○○應給付甲○○律師費用8萬元。甲○○
      僅對其違約金敗訴部分其中110萬元本息部分聲明不服，
      提起上訴，其餘敗訴之390萬元（計算式為：525萬元－25
      萬元－110萬元＝390萬元）部分，則未據聲明不服，業已
      確定在案；甲○○並將其請求之利率更正為按年息百分之
      0.2計算；且擴張其應受判決事項之聲明，訴請丙○○給
      付第2審律師費用8萬元。丙○○對其敗訴部分全部聲明不
      服，提起上訴〉。並上訴及追加之聲明：(1)原判決關於駁
      回簡鳳鶯下開第2項之訴部分廢棄；(2)上開廢棄部分，丙
      ○○應再給付甲○○110萬元，及自97年3月29日起至清償
      日止，按年息百分之0.2計算之利息；(3)丙○○應再給付
      甲○○8萬元。答辯聲明：上訴駁回（見本院卷第105頁書
      狀、第120頁筆錄）。
二、丙○○則以：
    (一)伊於97年3月13日與甲○○代理人江俊毅簽立系爭契約，
      約定買賣總價金為2,250萬元，並約定由聯邦商銀出具「
      價金履約保證書」辦理本件買賣價金履約保證事宜，伊已
      於97年3月13日給付簽約款225萬元，及於97年3月18日給
      付備證款300萬元，共給付525萬元，迄今系爭房屋及土地
      尚未交付，然伊於給付第3期完稅款375萬元前，發現甲○
      ○有故意不告知系爭房屋有嚴重漏水，及與系爭房屋所在
      大樓相鄰12樓之頂樓架滿行動電話通訊基地台，為欠缺保
      證品質之嚴重減少房屋價值，及減少其通常效用之重大瑕
      疵，經兩造協商未果，伊不得已於97年3月21日依民法第
      359條，以存證信函向甲○○為解除系爭契約之意思表示
      ；又於97年5月13日再委請律師以存證信函向甲○○為解
      除系爭契約之意思表示，是伊已無給付後續各期價金之義
      務，而甲○○以伊未給付完稅款為由，主張解除系爭契約
      ，自不生解約效力。如認甲○○故意不告知上開重大瑕疵
      ，尚未達得解除契約之程度者，然因甲○○解除系爭契約
      亦不生效力，甲○○又已於97年7月10日前將系爭房地售
      予第三人鄭立彬，為一屋兩賣，因可歸責於甲○○，甲○
      ○對伊已給付不能，伊爰以97年7月31日答辯(一)狀送達甲
      ○○為解除系爭契約之意思表示，則甲○○所訴即無理由
      。
    (二)況伊應給付之買賣價金525萬元，依約已存入聯邦商銀保
      證專戶，甲○○並無已收受之買賣系爭房屋價款得依約為
      沒收；若甲○○主張依系爭契約第9條約定，沒收伊已給
      付之價金為違約金部分為有理由，則伊已無再另為給付違
      約金之必要，甲○○之請求即無保護之必要；況甲○○已
      將系爭房地出賣他人，並無任何損失，其主張之違約金亦
      屬過高，以及所主張之律師費用亦過高等語，資為抗辯。
      並答辯聲明：上訴及追加之訴均駁回。上訴聲明：(1)原判
      決關於不利丙○○之部分廢棄；(2)上項廢棄部分，甲○○
      在第一審之訴及假執行之聲請均駁回（見本院卷第11頁書
      狀、第121頁反面筆錄）。
三、兩造不爭執之事項（見本院卷第39頁筆錄）：
    (一)甲○○於97年3月13日委託訴外人江俊毅，透過太平洋房
      仲居間仲介，與丙○○就甲○○所有之系爭房地簽訂系爭
      契約。
    (二)兩造議定買賣總價金為2,250萬元，並約定委由聯邦商銀
      出具價金履約保證書（見原審卷第30頁），辦理本件買賣
      價金履約保證事宜，且兩造言明於簽約日，丙○○應繳交
      簽約款225萬元，另於3月18日前甲○○應備齊過戶所須文
      件予代書，丙○○應同時給付備證款300萬元，又約定稅
      單出來後，於97年3月28日前，兩造應各自完納稅捐，丙
      ○○應給付第3期完稅款375萬元（見原審卷第14頁至第29
      頁）。
    (三)丙○○已依約給付簽約款225萬元及備證款300萬元。
    (四)甲○○委由律師於97年5月7日以台北金南郵局第425號存
      證信函，定期催告丙○○於文到5日內履行契約（見原審
      卷第40頁至第47頁），丙○○逾期仍未履行契約，甲○○
      再委由律師於97年5月16日以台北金南郵局第448號存證信
      函，向丙○○主張解除系爭契約，並且沒收丙○○已給付
      之價金（見原審卷第48頁至第53頁）。
    (五)丙○○於97年3月21日以台北榮星郵局第947號存證信函，
      向甲○○為解除系爭契約之意思表示（見原審卷第31頁至
      第34頁、第71頁至第74頁）；以及委請律師於97年5月13
      日以台北南海郵局第859號存證信函，向甲○○為解除系
      爭契約之意思表示（見原審卷第75頁至第78頁）。
四、本件經依民事訴訟法第463條準用同法第270條之1第1項第3
    款規定，整理並協議簡化爭點後，兩造同意就本院98年11月
    6日、98年12月11日準備程序中，兩造協議簡化之爭點為辯
    論範圍（請見本院卷第39頁、第66頁反面筆錄）。茲就兩造
    之爭執點及本院之判斷，分述如下：
    (一)丙○○以甲○○故意不告知系爭房屋有嚴重漏水，及與系
      爭房屋所在大樓相鄰12樓之頂樓架滿行動電話通訊基地台
      為由而解除系爭契約，是否合法有據？
      1.按物之出賣人對於買受人，應擔保其物依第373條之規
        定危險移轉於買受人時無滅失或減少其價值之瑕疵，亦
        無滅失或減少其通常效用或契約預定效用之瑕疵。但減
        少之程度，無關重要者，不得視為瑕疵；買受人於契約
        成立時，知其物有前條第1項所稱之瑕疵者，出賣人不
        負擔保之責。買受人因重大過失，而不知有前條第1項
        所稱之瑕疵者，出賣人如未保證其無瑕疵時，不負擔保
        之責。但故意不告知其瑕疵者，不在此限，民法第354
        條第1項、第355條分別定有明文。次按買賣因物有瑕疵
        ，而出賣人依前5條之規定，應負擔保之責者，買受人
        得解除其契約或請求減少其價金。但依情形，解除契約
        顯失公平者，買受人僅得請求減少價金，民法第359條
        亦有明文規定。
      2.丙○○抗辯系爭房屋有嚴重漏水部分：
        (1)依卷附標的物現況說明書第3項所示，有關標的物是
          否有滲漏水情形，甲○○係勾選「是」，備註說明欄
          復勾選「買方自行負擔費用修繕」（見原審卷第24頁
          ）。而證人即太平洋房仲之人員鍾美香證稱：其於97
          年3月10日第一次帶丙○○看屋，丙○○有提出客廳
          外推部分有漏水希望賣方修好再交屋之條件，因兩造
          價格上有差距，其為尋找有利籌碼；同年月13日下午
          有看到系爭房屋有漏水及地磚裂掉等瑕疵，甲○○原
          開價2,860萬元，底價是2,400萬元，因店長及協理居
          中協調，有降到2,300萬元，其有向丙○○母親表示
          漏水部分即使甲○○修好也未必滿意，不如減少價金
          而自行修繕，嗣丙○○母親同意加到2,250萬元即成
          交，買方並未向賣方詢問是否有其他地方漏水等語（
          見原審卷第140頁至第141頁筆錄）。又證人即太平洋
          房仲之人員許嬛姈亦證稱：甲○○當初委賣系爭房地
          時，並未特別提到漏水部分，是其有看到客廳及2間
          房間陽台外推加蓋部分有水漬，包括客廳及其中1間
          房間外推部分，原來賣方開價2,860萬元，買方出價
          2,200萬元，其一直與賣方議價至2,400萬元，價差20
          0萬元，即約兩造隔日97年3月13日晚上7時見面談，
          因雙方本來就認識，見面都很高興，後來有談至2,30
          0萬元，仍差距100萬元，嗣以漏水部分由買方自行處
          理而減價50萬元；在議價過程中，賣方並未保證其他
          地方沒有漏水，因為也沒有看到其他地方有漏水等語
          （見原審卷第143頁筆錄）。是兩造於簽約前，黃鳳
          鶯並無故意不告知系爭房屋有漏水之情形，丙○○於
          議價過程中，對於系爭房屋之漏水現象亦有認知，並
          承諾以自行修繕換取減少50萬元之價金，則依上揭規
          定，甲○○並不負擔保責任。
        (2)丙○○雖抗辯系爭房屋有嚴重漏水，並以證人即其父
          親乙○○證述：其於97年3月16日找裝潢公司至系爭
          房屋丈量時，丈量人員表示牆壁上有濕濕的感覺，好
          像漏水的現象，斯時始發現滲水、漏水之地方，而且
          不只一個房間，幾乎每個房間、包括走廊之天花板、
          廚房及衛浴均如此；其有向仲介公司鍾美香反應，但
          其未接觸到賣方，仲介公司則反應不是漏水，隔日即
          97年3月17日仲介公司帶水電師傅前往，水電師傅拍
          胸脯保證不是漏水，是油漆塗抹不均勻，其於97年3
          月18日另找其他水電師傅去看，該水電師傅表示確實
          是漏水、滲水所造成等語（見原審卷第169頁筆錄）
          為憑。惟因乙○○為丙○○之父親，其所為之證述，
          是否有偏頗已非無疑；況證人即97年3月17日前往系
          爭房屋查看之水電師傅林泰安證稱：其從事水電工作
          45年以上，當時系爭房屋有些地方好像有用油漆重刷
          過，還蠻新的，只是刷得不均勻，客廳有一走道有重
          刷油漆，客廳前面陽台沒有什麼毛病，後面房間冷氣
          窗邊有水痕，及一點點裂縫，其有表示如未修繕，2
          、3年後會有水跑進來，在現場之老夫婦（即丙○○
          父母親）表示浴室天花板好像會漏水，其即到樓上查
          看，因地面木板墊高，也未使用水，其並未看到有何
          漏水情形等語（見原審卷第207頁反面至第208頁筆錄
          ）。故若系爭房屋確有如乙○○所述之嚴重滲、漏水
          情形，其得當場向證人林泰安具體指明，然其並未為
          之，益徵證人乙○○所述，不足採信。丙○○雖另以
          證人林泰安未見客廳陽台外推部分並無水漬，而抗辯
          證人林泰安之證述不可採，然證人林泰安到場查看當
          日天氣很好，前幾日亦無下雨，亦經證人林泰安證述
          在卷，加以丙○○已著手整修系爭房屋，則證人林泰
          安未見客廳陽台外推部分之水漬，亦與常情相符，簡
          瑋君執此否認證人林泰安證詞之可信性；以及未提出
          其他證據，僅以證人林泰安係太平洋房仲長期往來之
          特約水電師傳，即認證人林泰安之前開證詞不實云云
          ，均非可採。
        (3)綜上，丙○○於簽約時即知悉系爭房屋陽台外推部分
          有漏水情形，故甲○○自不負擔保責任。丙○○雖另
          抗辯系爭房屋尚有其他嚴重之滲、漏水云云，因其未
          能舉證以實其說，故此部分抗辯，不足採信。從而，
          丙○○以系爭房屋有嚴重漏水而向甲○○主張解除系
          爭契約，尚非合法。
      3.丙○○抗辯系爭房屋所在大樓相鄰之頂樓架滿行動電話
        無線通訊基地台部分：
        (1)丙○○所指之基地台係位於系爭房屋所在大樓相鄰12
          樓之頂樓，此為兩造所不爭執，即該基地台並非設置
          於系爭房屋之專有部分，亦非設置於系爭房屋之共用
          部分，自難認甲○○有何說明之義務。故丙○○抗辯
          甲○○故意不為告知云云，即非有據，況且該基地台
          並非設置於系爭房屋之頂樓，可否認屬系爭房屋之瑕
          疵，尚非無疑。
        (2)證人鍾美香證稱：如果是賣頂樓或是高樓層時，其才
          會到頂樓去查看是否有基地台，如果有，其均會告知
          買方，倘買方不在乎，其就會以此要求賣方減少價金
          ，此係替買方著想，有些人在乎，有些人不在乎，所
          以是與賣方談價之利器，因如果住頂樓，在上面有基
          地台會占用一些空間，且有人心理上會擔心是否有輻
          射，但因系爭房屋是在6樓，故未上頂樓查看等語（
          見原審卷第142頁反面筆錄）。證人許嬛姈亦證稱：
          仲介時就位於頂樓之標的物才會主動處理基地台問題
          ，系爭房屋是6樓，所以沒有處理。系爭房屋接案時
          ，其有上去頂樓看，並無基地台，該基地台是屬於隔
          壁的隔壁棟，因系爭房屋所在基地有3棟，有各自獨
          立出口，如果標的物頂樓有基地台，其一定會告知買
          方，如買方願意買，其會要求賣方減價，因為一般人
          會擔心會有輻射，隔壁棟如果有基地台也會要求減價
          等語（見原審卷第144頁筆錄）。故堪認依房屋業界
          買賣房屋之常情，基地台之設置僅對頂樓或高樓層之
          標的物產生直接關聯性，惟系爭房屋係位於6樓，且
          上開基地台又係設置於隔壁棟12樓頂樓，自難謂上開
          基地台之存設即為系爭房屋之瑕疵，且縱有仲介人員
          執之請求買方減少價金之情形，亦僅是作為議價之籌
          碼或條件，尚非即可認係標的物之瑕疵。
        (3)丙○○雖提出多紙不動產標的現況說明書，抗辯房屋
          仲介業者多會於說明書中載明有關基地台之特別告知
          事項云云。因該等說明書所載均為「本大樓是否架有
          大哥大基地台」，尚與本件兩造爭執之基地台並非設
          於系爭房屋所在大樓之頂樓不同，自難以此為有利於
          丙○○之認定。
        (4)丙○○復抗辯其原已向玉山商業銀行股份有限公司（
          下稱玉山商銀）申請貸款，經同意後復遭拒絕，抗辯
          系爭房屋確實存有價值嚴重減損之重大瑕疵云云，並
          提出玉山商銀開具之證明書（見原審卷第104頁）為
          證。惟查：
          此部分經原審向玉山商銀函查，該銀行雖函復稱：
            …嗣本行為評估標的房屋之價值性，再至現場勘查
            後，因標的房屋相鄰頂樓架設無線通訊基地台，經
            本行內部討論及整體評估後，認為恐危及本行債權
            ，之後即告知簡君本行案無法核貸等語，有該銀行
            98年3月6日玉山民生（消）字第0980306003號函1
            份存卷可參（見原審卷第209頁之1）。
          惟經原審通知製作上開函文之證人即玉山商銀上開
            貸款之承辦人員王科証於原審到庭作證結果，其證
            稱：其在審核該案時，因考慮下半年整體的經濟景
            氣應該會往下，所以放款趨於保守，對於一些擔保
            品例如基地台、輻射屋或者附近有一些嫌惡設施，
            例如加油站或是風化場所等，一般即不承作，因該
            標的物上有基地台，其擔心下半年景氣不好，借款
            戶如果繳不起房貸，該擔保品在市場上的價格也會
            滑落很多，後來丙○○與其聯絡時候，其有表示這
            件可能沒有辦法承作等語（見原審卷第256頁反面
            筆錄）。
          從而，顯見玉山商銀拒絕丙○○貸款之原因，主要
            係基於對當時景氣走向之預估，放款趨於保守，始
            拒絕丙○○之貸款，並非如證明書或前開函文所載
            ，單純因基地台之因素而無法核貸，故丙○○執此
            遽指爭房屋存有價值嚴重減損之重大瑕疵，亦非可
            採。
        (5)丙○○雖於原審及本院審理時，提出多篇房屋仲介業
          者於網路上發表，有關位處基地台旁鄰近房屋價值貶
          值之報導，以及相關研究報告為據。經核其內容係將
          基地台列為買賣標的物附近環境影響價格之負面因素
          ，而與高架橋、變電所、工廠煙囪並列，然依常情，
          此等標的物附近之設施，本屬買方得自行查知，而作
          為與賣方議價之有利條件，尚非屬賣方必須告知之範
          圍。況依丙○○所提出之照片（見原審卷第80頁）所
          示，該基地台並無隱藏而清晰可見，且證人許嬛姈亦
          證述：丙○○母親有表示住在那邊很久了，附近怎麼
          樣都很清楚，還有說如果該買賣有談成，可以當個活
          廣告等語（見原審卷第143頁反面筆錄），因丙○○
          母親自始至終均參與帶看屋及議價，亦經證人鍾美香
          及許嬛姈證述明確，故縱然認丙○○所為系爭基地台
          之存設為系爭房屋瑕疵之抗辯可採，因丙○○未及知
          系爭基地台之存在，亦屬有重大過失，於甲○○亦未
          保證附近並無基地台存在之情形下，揆諸上開之規定
          ，甲○○亦不負擔保之責。
        (6)丙○○另以凶宅為類比，而抗辯上開基地台之存在，
          亦屬一般人心理因素而產生之「交易上之貶值」，即
          有價值嚴重減少之重大瑕疵云云。惟本院審酌凶宅係
          指標的物內曾發生命案等事件，本件基地台則在隔壁
          相鄰大樓之頂樓，非在系爭房屋之專有或共用範圍內
          ，已如前述，且是否凶宅尚無從自標的物之外觀或狀
          況可得而知，然上開基地台則是清晰可見，二者顯有
          相當之差異，丙○○逕予比附援引，洵非的論。
      4.據此，丙○○抗辯系爭房屋有嚴重漏水情形，以及所在
        大樓相鄰之頂樓架滿行動電話無線通訊基地台，其得主
        張解除系爭契約云云，尚非有據。
    (二)倘丙○○上開解除契約並不合法，則甲○○主張丙○○未
      依約履行而解除系爭契約，並沒收丙○○已給付之價金，
      是否合法有據？
      1.依系爭契約第9條第2項約定：「買方如未依本契約之約
        定履行（給付延遲、給付不能、不為給付）每逾1日（
        自逾期日起至完全給付日止）買方應按每日未付買賣價
        款千分之0.5計算之違約金給付賣方，於補交時一併繳
        清。如經賣方催告限期履行，逾期仍不履行時，賣方得
        解除本契約，並沒收買方已給付之價款作為違約賠償，
        買賣標的物任憑賣方處理，買方不得異議…」（見原審
        卷第20頁）。本件丙○○雖於97年3月21日向甲○○為
        解除系爭契約之意思表示，然其解除系爭契約並非合法
        ，已如上述。
      2.又丙○○於97年3月18日給付備證款300萬元後，即未於
        97年3月28日約定給付完稅款期日繼續履行契約，此為
        兩造所不爭執，故丙○○確有給付遲延之情形。再而，
        甲○○委由律師於97年5月7日定期催告丙○○於文到5
        日內履行契約，惟丙○○仍未履行契約，甲○○再委由
        律師於97年5月16日，向丙○○主張解除系爭契約並沒
        收價金，亦有各該存證信函及掛號郵件收件回執在卷可
        稽（見原審卷第40頁至第53頁）。從而，依兩造於系爭
        契約之約定，甲○○解除系爭契約，應屬合法。
    (三)倘甲○○解除契約並不合法，則丙○○於訴訟中以甲○○
     「一屋兩賣」為由主張解除契約，是否合法有據？
      因系爭契約業經甲○○合法解除，已如前述，故丙○○自
      無從再為解除，是以就兩造協議之此爭點，本院即再無加
      以論述之必要。
    (四)倘系爭契約確為甲○○所解除，則丙○○所為甲○○不得
      沒收該525萬元、丙○○無須另給付違約金及違約金過高
      之抗辯，是否可採？又違約金如有過高，則應以多少為當
      ？甲○○得請求之金額為若干？
      1.丙○○雖抗辯應給付之系爭買賣價金525萬元，依約已
        存入聯邦商銀保證專戶中，甲○○並未管領占有上開買
        賣價金，其將如何沒收；因「沒收」與「交付」係不同
        之法律概念，甲○○以法律效果為「沒收」之系爭契約
        第9條第2項約定為請求權基礎，請求丙○○交付該款項
        ，則甲○○之請求欠缺訴訟標的之法律關係，亦無保護
        之必要；以及若甲○○主張依系爭契約第9條約定，沒
        收伊已給付之價金為違約金部分為有理由，則伊已無再
        另為給付違約金之必要，甲○○之請求即無保護之必要
        云云（見本院卷第31頁至第32頁、第47頁至第48頁、第
        88頁至第89頁）。惟查：
        (1)查兩造就買賣價金部分，與太平洋房仲簽立實行履約
          保證特別條款，並於第2條第1項約定：丙○○所付之
          買賣價金均須存入太平洋房仲於聯邦商銀所設立之專
          戶中，甲○○於所有權移轉登記完畢及交屋後，始得
          請求太平洋房仲自該專戶中領取買賣價金，之前均不
          得要求動支（見原審卷第22頁）。又依聯邦商銀開立
          之價金履約保證書第2條亦載明：買賣標的物辦理所
          有權移轉登記前，買方（即丙○○）若未依約如期履
          行契約所定之義務，經催告並合法解除契約，主張沒
          收已付價金後，其即將買方所給付之買賣價金（連同
          利息部分）轉交台端（即甲○○）；惟如本行認台端
          與與買方之糾紛有依司法判決處理之必要時，則須待
          兩造間訴訟取得確定判決後，依其內容履行等語（見
          原審卷第30頁）。
        (2)丙○○對其已給付簽約款225萬元及備證款300萬元予
          聯邦商銀專戶之事實，並不爭執（見兩造不爭執之事
          項(三)）。從而，丙○○實已將上開之525萬元買賣價
          金交付，僅是依上開價金保證書第2條之約定，目前
          由聯邦商銀以保證人之身分保管中，且丙○○亦迭陳
          稱其資金被凍結於聯邦商銀等語（見本院卷第33頁、
          第49頁、第90頁之書狀）。故丙○○實已交付買實價
          金525萬元無訛。
        (3)又丙○○既已交付買賣價金525萬元，目前由保證人
          聯邦商銀保管中，而甲○○係以丙○○違反系爭契約
          ，主張沒收丙○○上開已交付之525萬元，並非主張
          丙○○應再另行提出525萬元，業經甲○○陳述綦詳
          。惟因丙○○否認其有違反系爭契約之情事，致兩造
          間就系爭契約之履行確實發生爭議，聯邦商銀無法判
          斷何人有理，無法由上開履約保證專戶內將丙○○所
          給付之買賣價金（連同利息部分）轉交甲○○，須待
          兩造間之本件訴訟確定後，方能由聯邦商銀依法院之
          判決內容履行其保證人之責任乙節，亦據聯邦商銀於
          原審擔任被告時所提出之書狀記載甚詳（見原審卷第
          108頁）。
        (4)從而，丙○○以甲○○並未管領占有上開買賣價金，
          其無法沒收為由，抗辯甲○○之請求欠缺訴訟標的之
          法律關係，無保護之必要；以及若甲○○係主張依系
          爭契約第9條約定，沒收伊已給付之價金為違約金部
          分為有理由，則伊已無再另為給付違約金之必要，抗
          辯甲○○之請求無保護之必要云云，均非可採。
      2.違約金是否過高部分：
        (1)按當事人約定契約不履行之違約金過高者，法院原得
          依民法第252條以職權減至相當之數額，惟是否相當
          仍須依一般客觀事實、社會經濟狀況及當事人所受損
          害情形，以為酌定標準（最高法院49年台上字第807
          號判例意旨參見）；且此並不因懲罰性違約金或賠償
          額預定性違約金而異（最高法院98年度台上字第1596
          號判決意旨參照）。
        (2)查系爭契約第9條第2項約定：「買方如未依本契約之
          約定履行（給付延遲、給付不能、不為給付）每逾一
          日（自逾期日起至完全給付日止）買方應按每日未付
          買賣價款千分之0.5計算之違約金給付賣方，於補交
          時一併繳清。如經賣方催告限期履行，逾期仍不履行
          時，賣方得解除本契約，並沒收買方已給付之價款作
          為違約賠償，買賣標的物任憑賣方處理，買方不得異
          議…」（見原審卷第20頁），本件因丙○○違反系爭
          契約，已如前述，故甲○○主張依系爭契約之約定，
          丙○○應給付違約金乙節，即屬可採。
        (3)至甲○○於原審主張丙○○應給付之違約金為其前所
          付之價金525萬元（經原審判准25萬元），嗣於本院
          審理時，主張其僅就敗訴之110萬元部分提起上訴，
          故連同原審判准之25萬元，總金額僅為135萬元，僅
          相當於總價之百分之6，應無過高乙節。經核：
          因丙○○已給付之價金為525萬元，若由甲○○全
            數沒收，將高達本件買賣總價金2,250萬元百分之
            23.3（計算式為：525萬元÷2,250萬元＝0.2333，
            即為百分之23.33），所占之比例甚高。
          又丙○○於97年3月13日簽訂系爭契約，及其後均
            依約給付簽約款225萬元及備證款300萬元，共計為
            525萬元，有相當履約之誠意，僅因事後以系爭房
            屋漏水、有行動電話基地台存在等因素，始不願繼
            續履約，致衍生本件爭議；惟系爭房屋已另於97年
            7月10日出賣予訴外人鄭立彬，有丙○○提出之系
            爭房屋建物登記第二類謄本影本1份存卷可憑（見
            原審卷第123頁）；且證人即其後再仲介系爭房屋
            出賣予訴外人鄭立彬之江俊毅，亦於原審時到庭證
            稱：系爭房屋已於97年7月轉賣第三人，所獲價金
            亦高於本件等語（見原審卷第173頁筆錄），經原
            審詢以系爭房地其後之出售價格時，證人江俊毅以
            涉及個人隱私而拒絕回答，甲○○之訴訟代理人亦
            以該部分涉及證人職業上之秘密，表示證人依法可
            以拒絕證明，以及因系爭房屋有另行處理，買賣條
            件已不同，沒有提出其後房地買賣契約書的必要等
            語（見原審卷第145頁反面、第173頁反面筆錄）；
            迄本院99年2月23日言詞辯論時，甲○○之訴訟代
            理人則以甲○○未告知，故不知系爭房屋其後之出
            售價格，惟對於出售價格高於先前出售予丙○○之
            價格乙節，並不爭執（見本院卷第121頁筆錄）。
            故甲○○於與丙○○發生本件爭議後，確已另將系
            爭房地出售，且價格高於先前出售予丙○○之2,25
            0萬元之事實，堪以認定。至證人江俊毅及甲○○
            訴訟代理人雖均陳稱：因買賣條件不同，故價格不
            一樣云云（見原審卷第173頁反面、本院卷第121頁
            筆錄），因其等均未詳加說明買賣條件不同處，亦
            未提出甲○○與訴外人鄭立彬間關於系爭房屋之買
            賣契約供核對，故其等此部分所言，尚難採為判斷
            之基準，附此說明。
          兩造於系爭契約約定丙○○應於97年3月28日前給
            付第3期完稅款375萬元，於97年4月15日給付尾款
            1,350萬元，有系爭契約影本1份在卷可按（見原審
            卷第17頁至第18頁）。
          本院斟酌上情，認甲○○主張依系爭契約第9條第2
            項後段約定，將丙○○已交付予聯邦商銀525萬元
            沒收，作為違約賠償，顯然過高，有失公平。且因
            甲○○已另於97年7月10日將系爭房屋以高於2,250
            萬元之價格出售予訴外人鄭立彬，故其縱然受有損
            害，亦極為輕微。是以本院認違約金應酌減為按黃
            鳳鶯無法依系爭契約所約定之期限，向丙○○收取
            約定給付價款之利息損失，並以法定利率百分之5
            計算之，較為允當。從而，丙○○應給付之違約金
            合計為21萬0,103元，詳述如下：
            (甲)丙○○於97年3月28日前應給付第3期完稅款375
              萬元但未給付，而甲○○於97年7月10日將系爭
              房屋出售予第三人鄭立彬等節，均如前述。故自
              97年3月29日起，計算至甲○○於97年7月10日將
              系爭房屋出售予第三人鄭立彬之前1日（即7月9
              日）止，共計為103日。故甲○○此段期間所受
              之利息損失為5萬2,911元〈計算式為：375萬元
              ×5/100（法定利率，年息）÷365日×103（經
              過之日數）＝5萬2,911元，元以下4捨5入〉。
            (乙)丙○○於97年4月15日前應給付尾款1,350萬元而
              未給付，故自97年4月16日起，計算至甲○○於
              97年7月10日將系爭房屋出售予第三人鄭立彬之
              前1日（即7月9日）止，共計為85日。故甲○○
              此段期間之利息損失為15萬7,192元〈計算式為
              ：1,350萬元×5/100（法定利率，年息）÷365
              日×85（經過之日數）＝15萬7,192元，元以下4
              捨5入〉。
            (丙)據此，上開(甲)、(乙)2項之金額合計為21萬0,103元
              。
    (五)甲○○請求丙○○給付律師費用部分：
      1.依系爭契約第9條第4項約定：一方因他方違約而須以訴
        訟程序處理本案紛爭時，未違約之一方所給付之律師費
        亦由違約之一方負擔之。查系爭買賣契約係因丙○○違
        約致衍生爭議，甲○○並無違約之情事，故甲○○主張
        其得向丙○○請求支出律師費用，尚屬有據。
      2.惟甲○○主張其第1審支出律師8萬元，並追加於第2審
        支出之律師費用8萬元乙節，丙○○則抗辯金額過高等
        語。經核以兩造之訴訟代理人對於原則上國稅局課稅係
        不分第1、2、3審一律以5萬元為課稅依據之事實，均不
        爭執，而丙○○之訴訟代理人自陳其本件係向丙○○收
        費（每一審級）6萬元等語（見本院卷第120頁反面）。
        故本院綜核上情，認甲○○得向丙○○請求之律師費用
        為每一審級6萬元，逾此部分之請求，為無理由。
    (六)綜上：
      1.甲○○得請求之違約金為21萬0,103元、第1審律師費用
        6萬元，以及於本院追加之第2審律師費用6萬元。
      2.另按給付無確定期限者，債務人於債權人得請求給付時
        ，經其催告而未為給付，自受催告時起，負遲延責任，
        其經債權人送達訴狀，或依督促程序送達支付命令，與
        催告有同一之效力，民法第229條第2項定有明文。查兩
        造所簽訂之「實行履約保證特別條款」第3條雖約定：
        「存於專戶之價金，應依該行（即聯邦商銀）當期牌告
        活期存款利率計息」，惟係關於存於聯邦商銀專戶之價
        金是否計算利息之約定，而甲○○請求丙○○給付違約
        金21萬0,103元部分，其主張係依系爭契約第9條第2項
        後段規定，即經解除系爭契約而請求丙○○給付違約金
        ，應屬給付無確定期限之情形；且丙○○於97年7月22
        日收受本件起訴狀繕本之事實，有送達證書1份在卷可
        按（見原審卷第62頁），故有關甲○○請求丙○○給付
        違約金21萬0,103元部分，丙○○自97年7月23日起始負
        遲延責任。
      3.至於甲○○請求之利率部分，原審係判命按聯邦商銀97
        年3月29日牌告活期存款利率計算之利息。嗣兩造同意
        固定按聯邦商銀97年3月29日之牌告活期存款利率計算
        ，而不再隨著利率變動而變動；且經本院向聯邦商銀函
        查後，該銀行於97年3月29日之活期存款利率為百分之
        0.2，有該銀行98年12月15日聯銀業管字第0980019768
        號函及利率表1份附卷可稽，而甲○○嗣後亦將請求之
        利率更正為按年息百分之0.2計算之利息，均如前述（
        見壹、程序部分二(三)），故甲○○請求丙○○給付違約
        金21萬0,103元，及自97年7月23日起，至清償日止，按
        年息百分之0.2計算之利息，即屬有據，逾此部分之請
        求，於法無據，應予駁回。
五、綜上所述，甲○○依民法第254條、系爭契約之法律關係，
    請求丙○○給付違約金21萬0,103元，及自97年7月23日起，
    至清償日止，按年息百分之0.2計算之利息部分；及依系爭
    契約之法律關係，請求丙○○給付第1審律師費用6萬元，均
    為有理由，應予准許。至超過上開部分之請求，非屬正當，
    即屬不應准許。從而原審就上開應予准許部分，為丙○○敗
    訴之判決，並為准、免假執行之宣告，並無不合。丙○○上
    訴論旨指摘原判決此部分不當，求予廢棄改判，為無理由，
    應駁回其上訴。原審就上開不應准許關於違約金3萬9,897元
    （計算式為：25萬元－21萬0,103元＝3萬9,897元）本息及
    律師費2萬元（計算式為：8萬元－6萬元＝2萬元）部分，所
    為丙○○敗訴之判決，並為准、免假執行之宣告，自有未洽
    ，丙○○上訴意旨指摘原判決此部分不當，求予廢棄改判，
    為有理由，爰廢棄改判如主文第2項所示。至原審就上開不
    應准許違約金其中110萬元部分，為甲○○敗訴之判決，並
    無不合，甲○○上訴論旨指摘原判決此部分不當，求予廢棄
    改判，為無理由（已確定之390萬元部分，不在本院審究範
    圍）。另甲○○追加請求丙○○再給付第2審律師費用6萬元
    部分，尚屬正當，應予准許。超過上開部分之請求，非屬正
    當，即屬不應准許，應予駁回。
六、兩造其餘之攻擊或防禦方法及所用之證據，經本院斟酌後，
    認為均不足以影響本判決之結果，爰不逐一論列。至丙○○
    聲請再勘驗系爭房屋乙節（見本院卷第42頁至第43頁書狀）
    ，因原審業已至現場勘驗系爭房屋，有勘驗筆錄1份存卷可
    按（見原審卷第153頁至第156頁），且因事證已臻明確，核
    非必要，併此敘明。
七、據上論結，本件丙○○之上訴及甲○○追加之訴，均為一部
    有理由，一部無理由；甲○○之上訴為無理由，依民事訴訟
    法第450條、第449條第1項、第79條、第78條，判決如主文
    。
中    華    民    國    99    年    3     月    16    日
                    民事第十六庭
                        審判長法  官  王聖惠
                              法  官  呂淑玲
                              法  官  邱瑞祥
正本係照原本作成。
不得上訴。
中    華    民    國    99    年    3     月    16    日
                              書記官  明祖星

司法院資訊處製作；財團法人民間司法改革基金會備份。
